【裁判字號】    91,訴,1902
【裁判日期】    920507
【裁判案由】    商標評定
【裁判全文】
臺北高等行政法院判決                            九十一年度訴字第一九○二號
                              .
    原      告  甲○○
    訴訟代理人  丁○○專利代.
    被      告  經濟部智慧財產局
    代  表  人  蔡練生（局長）
    訴訟代理人  丙○○
    參  加  人  日商．三麗鷗股份有限
                公司
    代  表  人  乙○○○董事.
    訴訟代理人  林志剛律師
                楊憲祖律師
                林金榮律師
右當事人間因商標評定事件，原告不服經濟部中華民國九十一年三月二十日經訴字第
○九一○六一○五七八○號訴願決定，提起行政訴訟，並經本院裁定命參加人獨立參
加本件被告之訴訟。本院判決如左：
    主  文
原告之訴駁回。
訴訟費用由原告負擔。
    事  實
壹、事實概要：
    緣原告前於民國（以下同）八十四年十二月二十九日以「甲○○標章」商標，指
    定使用於當時商標法施行細則第四十九條所定商品及服務分類表第二十五類之男
    女服裝、襯衫、西裝、洋裝、夾克、褲子、裙子、大衣、背心、Ｔ恤、休閒服、
    韻律裝、外套、毛衣、運動服、針織毛褲、泳裝商品，向前經濟部中央標準局（
    八十八年一月二十六日改制為智慧財產局）申請註冊，經該局准列為註冊第七四
    一○九五號商標（以下簡稱系爭商標，如附圖一）。嗣參加人以該註冊商標有違
    註冊時八十二年十二月二十二日修正公布之商標法第三十七條第一項第十二款之
    規定，對之申請評定，並檢具註冊第五八六五七三號「HELLO KITY & DEVICE」
    商標（以下簡稱據以評定商標，如附圖二）為證據。案經被告審查，以九十年十
    二月六日中台評字第九○○三一五號商標評定書為「第00000000號『甲
    ○○標章』商標之註冊應為無效。其聯合第00000000號商標，應一併撤
    銷。」之處分。原告不服，提起訴願，遭駁回後，遂向本院提起行政訴訟，本院
    因認本件撤銷訴訟之結果，參加人之權利或法律上利益將受損害，乃依行政訴訟
    法第四十二條第一項規定，依職權裁定命參加人獨立參加本件被告之訴訟。
貳、兩造聲明：
一、原告聲明：求為判決
１、訴願決定及原處分均撤銷。
２、訴訟費用由被告負擔。
二、被告聲明：求為判決如主文所示。
、兩造爭點：
    系爭商標與據以評定商標是否構成近似？有無違反系爭商標註冊時商標法第三十
    七條第一項第十二款之規定？
一、原告陳述：
１、按商標法施行細則第四十條第二款規定：「商標評定案件適用註冊時之規定。」
    因此依系爭商標註冊時之商標法第三十七條第一項第七款明定：「商標圖樣襲用
    他人之商標或標章有致公眾誤信之虞者，不得申請註冊。」惟該條款之適用需具
    備「襲用」、「他人商標或標章」及因襲用他人商標或標章而致於「有公眾誤信
    之虞」三構成要件。此係三者皆不可缺之必要條件，若三者缺其一即不構成違法
    之該當性，而無侵害之事實可言。首先就三要件逐一釋明之：
(1)、襲用：既言襲用，即主觀上有意抄襲之意，若無「故意」之犯意，即不得有該款
    之認定。
(2)、他人商標或標章：本款既言他人商標或標章，而非如同條第十二款所指「相同或
    近似於他人．．．之註冊商標」，其法之原意已明顯可知，本款所指之他人商標
    或標章係指相同者而言，並不包括近似者在內。
(3)、致公眾誤信之虞：已具備前述之要件者仍需在消費市場有致混淆誤認。若前述二
    要件未完全具備即無公眾誤信誤認之虞可言。
２、原告所有之系爭商標「陳德榮標章」係原告嘔心瀝血之創意。雖與據以評定之商
    標均係貓咪之圖，惟擬人化之卡通圖案常為一般人創作之原始架構，已不足為奇
    ，因此不得據此而言原告有故意抄襲他人商標圖樣之實。另前已述及當時商標法
    第三十七條第一項第七款之構成要件，需襲用「他人商標或標章」，而系爭圖樣
    需與被襲用者相同，惟就二商標或遠或近以觀均不相同，當無庸置疑。既言系爭
    商標無襲用他人商標或標章，理當不可能造成消費者之混淆誤認之虞。
３、按商標第三十七條第一項第十二款規定：「商標圖樣相同或近似於他人同一商品
    或類似商品之註冊商標者，不得申請註冊。」惟商標圖樣之近似與否應「總括商
    標之整體」隔離觀察。查以貓咪擬人化之卡通圖案申請商標者有之，因貓咪為一
    較溫馴親近人之小寵物。既為貓咪之擬人圖像，其臉部之眼、鼻、鬍鬚為構圖之
    基本架構乃當然之理，因此二商標之近似與否應不能僅就臉部比較即言構圖意匠
    彷彿，實二圖樣中貓咪之坐姿、方向均有極大的差異性，而非僅就三隻、一隻之
    數量上不同，整體以觀實有極大之差別，二者僅在構思方向均以貓為主體而已。
    而目前以擬人貓咪為主體之註冊商標案亦有之，如：註冊第四四六二二八號「雙
    園及圖ㄅㄆㄇㄈ」、註冊第七三○五五六號「陳怡如標章」及註冊第四八四五○
    二號「保貝蛋及圖」。雖屬他案之問題，惟審查體系需有其一致性、整體性，否
    則難令原告心服口服，且亦無所適從。
４、本件系爭「甲○○標章」已註冊數年，原告已持有且使用數年，經原告多年來努
    力經營，已成商品之重要識別標誌，如經今多年努力，突遭註冊商標被撤銷，將
    打擊殷實之中小企業主。為此，請判決如原告訴之聲明。
二、被告陳述：
１、按商標圖樣相同或近似於他人同一商品或類似商品之註冊商標者，不得申請註冊
    ，為本件商標註冊時商標法第三十七條第一項第十二款所明定。而商標圖樣之近
    似，以具有普通知識經驗之購買人，於購買時施以普通所用之注意，有無混同誤
    認之虞判斷之，復為商標法施行細則第十五條第一項所明定。又商標在外觀、觀
    念或讀音方面有一構成近似者，即為近似之商標。
２、本件註冊第七四一○九五號「甲○○標章」商標圖樣係由三隻坐姿卡通貓圖所構
    成，與參加人據以評定之註冊第五八六五七三號「HELLO KITTY & DEVICE」商標
    圖樣上之坐姿貓圖相較，二者固有三隻與一隻貓圖等差異，惟二者均由小圓點眼
    睛及鼻頭、耳際配戴蝴蝶結、左右各三條作放射狀鬍鬚之貓臉設計圖所構成，臉
    部表情十分神似，構圖意匠極相彷彿，於異時異地隔離觀察，自易發生同一系列
    產品之聯想，難謂無致相關商品購買人發生混同誤認之虞，應屬近似之商標，復
    均指定使用於相同或類似之衣服等商品，揆諸上開說明，本件商標之申請註冊，
    自有首揭法條規定之適用。至原告主張於相同或類似之商品中，其商標圖形不乏
    有貓圖形者，經核所舉諸併存商標，其商標圖樣有別，案情各異，或屬另案是否
    妥適問題，尚難執為本件應准註冊之論據。又本件商標之聯合審定第九五六三四
    四號「Hello Baby及圖」商標因其正商標被評定註冊為無效而失所附麗，亦應一
    併撤銷。另本件商標既依商標法第三十七條第一項第十二款規定評定其註冊為無
    效，則其是否尚有違反同條項第七款之規定，即毋庸審究。
３、綜上所述，被告之原處分洵無違誤，請判決如被告答辯之聲明。
三、參加人陳述：
１、依商標法施行細則第四十條第二款規定，商標評定案件適用註冊時之規定。本件
    被評定之註冊第七四一○九五號商標係於八十五年十二月十六日核准註冊，其商
    標之評定應適用八十二年十二月二十二日修正公布之商標法。按「商標圖樣相同
    或近似於他人同一商品或類似商品之註冊商標者」，不得申請註冊，為系爭商標
    註冊時商標法第三十七條第一項第十二款所明定。依同法施行細則第十五條第一
    項規定，商標圖樣之近似，以具有普通知識經驗之購買人，於購買時施以普通所
    用之注意，有無混同誤認之虞判斷之。
２、本件被評定之系爭商標上之貓圖形與參加人據以評定之註冊第五八六五七三號「
    HELLO KITTY & DEVICE」商標圖樣，均為頭上別有一形狀幾近相同之蝴蝶結，且
    臉頰兩側各有三撇鬍鬚，並均無嘴巴之貓臉圖形，表情極為神似，且均為坐姿，
    構圖意匠極相彷彿，容易使人混淆誤認，應屬構成近似。雖然系爭商標圖樣是由
    三隻貓圖形所組成，而據以評定商標圖樣中只有一隻「Hello Kitty」 貓圖形，
    但由於系爭商標圖樣中的每一隻貓圖形都與參加人的「Hello Kitty」 貓圖形高
    度近似，一般消費者乍看之下，會以為是三隻「Hello Kitty」 貓在一起，因而
    會與參加人產生聯想，誤以為系爭商標是參加人一系列商標之一。因此，系爭商
    標與據以評定商標構成近似，極其顯然。又系爭商標指定使用於「男女服裝、襯
    衫、西裝、洋裝、夾克、褲子、裙子、大衣、．．．」等商品，而據以評定商標
    係指定使用於「衣服、內衣、雨衣」等商品，二者為同一或類似商品，故系爭商
    標顯有註冊時商標法第三十七條第一項第十二款之適用，依法應不得註冊。
３、綜上所述，原告系爭商標有違註冊時商標法第三十七條第一項第十二款規定，應
    不得申請註冊。被告將其註冊予以評定無效，認事用法均屬至當。訴願決定機關
    駁回其訴願，亦屬當然。原告訴請撤銷訴願決定及原處分為無理由，應予駁回。
    為此，請判決如主文所示。
    理  由
一、按商標圖樣「相同或近似於他人同一商品或類似商品之註冊商標者」，不得申請
    註冊，為系爭商標註冊時商標法第三十七條第一項第十二款所明定。而衡酌兩商
    標是否近似，以具有普通知識經驗之購買人，於購買時施以普通所用之注意，有
    無混同誤認之虞判斷之。
二、本件被告係認，系爭註冊第七四一○九五號「甲○○標章」商標圖樣係由三隻坐
    姿卡通貓圖所構成，與據以評定之註冊第五八六五七三號「HELLO KITY & DEVIC
    E」 商標圖樣上之坐姿貓圖相較，固有三隻與一隻貓圖等差異，惟二者均由小圓
    點眼睛及鼻頭、耳際配戴蝴蝶結、左右各三條作放射狀鬍鬚之貓臉設計圖所構成
    ，臉部表情十分神似，構圖意匠極相彷彿，應屬近似之商標，復均指定使用於同
    一或類似之衣服等商品，自有首揭法條規定之適用。又系爭商標之聯合審定第九
    五六三四四號商標因其正商標被評定註冊為無效而失所附麗，亦應一併撤銷。另
    系爭商標既依註冊時商標法第三十七條第一項第十二款規定評定其註冊為無效，
    則其是否尚有違反同條項第七款之規定，即毋庸究等情，乃為「第000000
    00號『甲○○標章』商標之註冊應為無效。其聯合第00000000號商標
    ，應一併撤銷。」之評決。原告不服，循序提起訴願及本件行政訴訟。
三、原告於本件行政訴訟訴稱，二商標之近似與否應不能僅就臉部比較即言構圖意匠
    彷彿，實則系爭商標圖形係由面向正前方而坐之三隻貓，正中間之貓並手抱一隻
    小熊所構成，與據以評定商標由文字及圖形構成商標圖樣，其圖形部分並僅有一
    隻側坐之貓不同，應足資區辨。二商標圖樣中貓咪之坐姿、方向均有極大的差異
    性，而非僅就三隻、一隻之數量上不同，整體以觀實有極大之差別，二者僅在構
    思方向均以貓為主體而已。是系爭商標無襲用他人商標或標章，則不可能造成消
    費者之混淆誤認之虞。況且目前以擬人貓咪為主體之註冊商標案亦有之，如：註
    冊第四四六二二八號「雙園及圖ㄅㄆㄇㄈ」、註冊第七三○五五六號「陳怡如標
    章」及註冊第四八四五○二號「保貝蛋及圖」。雖屬他案之問題，惟審查體系需
    有其一致性、整體性，否則難令原告心服口服，且亦無所適從云云。惟查：
１、系爭商標與據以評定商標圖樣上之坐姿貓圖兩相比較，於貓的臉部小圓點眼睛、
    鼻頭、耳際配戴蝴蝶結及左右各三條作放射狀鬍鬚等構成，無論表情、神韻均甚
    為相似，縱有三隻與一隻數量之不同及小熊之有無等些微差異，惟外觀構圖意匠
    予人寓目印象極相彷彿，異時異地隔離觀察，實難謂無使具有普通知識經驗之購
    買人發生混同誤認之虞，應屬近似之商標。
２、系爭商標指定使用於男女服裝、襯衫、西裝、洋裝、夾克等商品，復與據以評定
    商標所指定使用衣服、內衣、雨衣等商品屬同一或類似之商品，自有首揭法條之
    適用而不得申請註冊，原告執詞指摘，委無可採。
３、原告所舉衣服商品中註冊第四四六二二八號、第七三○五五六號、第四八四五○
    二號、第八五二二九三號及第九四八六二七號等商標核准案例，經核商標圖樣均
    與本件不盡相同，案情有別，尚屬另案註冊妥適與否之問題，況基於商標審查個
    案拘束原則，究無法比附援引，執為有利本件之論據。另被告業論明系爭商標既
    依首揭法條規定評定其註冊為無效，則其是否尚有違反同條項第七款之規定，即
    毋庸審究，是原告針對同條項第七款規定部分所為指駁與舉證，已無論究必要。
４、問卷調查牽涉問卷之設計格式、專業能力、詢問方式、抽樣問卷之對象等，凡此
    均會影響到問卷之結果，原告雖於本院審理中提出問卷調查報告，惟其問卷調查
    表事先未會同被告設計格式，且原告所派出之調查人員之專業能力、詢問方式、
    抽樣問卷之對象等如何均不明，是原告問卷調查之結果是否可信，尚有疑義，自
    難執此而為有利於原告之論據。
四、綜上所述，原告之陳詞均不可採，則被告所為「第00000000號『甲○○
    標章』商標之註冊應為無效。其聯合第00000000號商標，應一併撤銷。
    」之處分，揆諸首揭規定，並無違誤，訴願決定予以維持，亦無不合。原告徒執
    前詞，訴請撤銷訴願決定及原處分，並無理由，應予駁回。
五、本件事證已臻明確，兩造其餘攻擊防禦方法與本件判決結果不生影響，故不逐一
    論述，併此敘明。
據上論結，本件原告之訴為無理由，爰依行政訴訟法第九十八條第三項前段判決如主
文。
中    華    民    國      九十二      年      五      月        七      日
                              臺 北 高 等 行 政 法 院 第 二 庭
                                    審 判 長 法    官 徐瑞晃
                                             法    官 李得灶
                                             法    官 吳慧娟
右為正本係照原本作成。
如不服本判決，應於送達後二十日內，向本院提出上訴狀並表明上訴理由，如於本判
決宣示後送達前提起上訴者，應於判決送達後二十日內補提上訴理由書（須按他造人
數附繕本）。
中    華    民    國      九十二      年      五      月        七      日
                                             書 記 官 劉道文


司法院資訊處製作；財團法人民間司法改革基金會備份。
